ACORDAO-COMPLETO-2317415

ACÓRDÃO 1311/2019 ATA 5/2019 - SEGUNDA CÂMARA

VISTOS, relatados e discutidos estes autos de tomada de contas especial instaurada pela Caixa Econômica Federal - Caixa em desfavor de Elizabete Maria Silva de Lima, como então prefeita de Bezerros - PE (gestão: 2009-2012) , diante da não consecução do objetivo pactuado pelo Contrato de Repasse 213.733-56/2006 firmado com a Caixa, como mandatária da União representada pelo então Ministério das Cidades, para a construção de ponte sobre o rio Ipojuca, tendo a vigência do ajuste sido fixada para o período de 28/12/2006 a 30/12/2012, com a previsão do aporte de R$ 1.462.500,00 em recursos federais e de R$ 109.687,50 em recursos da contrapartida municipal, perfazendo o valor total de R$ 1.572.187,50;
ACORDAM os Ministros do Tribunal de Contas da União, reunidos em Sessão da 2ª Câmara, ante as razões expostas pelo Relator, em: 
9.1. determinar que, no prazo de 30 (trinta) dias contados da correspondente notificação, a Caixa Econômica Federal encaminhe o seu parecer conclusivo sobre o nível de funcionalidade do objeto pactuado pelo Contrato de Repasse 213.733-56/2006, apresentando, entre outros aspectos: os seguintes elementos de convicção: (i) o nível de execução físico-financeira do empreendimento; (ii) o percentual de emprego dos recursos federais e municipais, entre outros, no referido empreendimento; (iii) os itens de serviço previstos no plano de trabalho e não executados ou apenas parcialmente executados; (iv) as eventuais deficiências técnicas na execução do empreendimento, com o impacto negativo na segurança da obra para a comunidade local; (v) o grau de funcionalidade da obra em prol da comunidade local; (vi) o eventual débito remanescente, com os seus responsáveis;
9.2. alertar os gestores da Caixa Econômica Federal sobre a possibilidade da aplicação da multa prevista no art. 58, IV, da Lei nº 8.443, de 1992, diante do não atendimento, no prazo fixado e sem causa justificada, à diligência do Ministro-Relator ou à decisão do Tribunal;
9.3. determinar que a unidade técnica adote as seguinte medidas:
9.3.1. envie a cópia deste Acórdão, acompanhado do Relatório e Proposta de Deliberação que o fundamenta, à Prefeitura Municipal e à Câmara Municipal de Bezerros - PE, para ciência, e à Caixa Econômica Federal, para ciência e adoção das medidas determinadas pelo item 9.1 deste Acórdão; e
9.3.2. promova a nova instrução de mérito do feito, no prazo de 30 (trinta) dias contados da manifestação apresentada pela Caixa em cumprimento ao item 9.1 deste Acórdão, devendo promover o subsequente envio do feito, com a necessária urgência, ao MPTCU.

Tomada de Contas Especial instaurada pela Caixa Econômica Federal (Caixa) em desfavor de Elizabete maria Silva de Lima, como prefeita de Bezerros  PE, (gestão: 2009-2012), diante da não consecução do objetivo pactuado pelo Contrato de Repasse 213.733-56/2006  firmado com a Caixa, como mandatária da União, representada pelo então Ministério das Cidades, para a construção de ponte sobre o Rio Ipojuca, tendo a vigência do ajuste sido fixada para o período de 28/12/2006 a 30/12/2012, com a previsão do aporte de R$ 1.1462.500,00 em recursos federais e de R$ 109.687,50 em recursos da contrapartida, perfazendo o valor total de R$ 1.572.187,50.

Segunda Câmara

Município de Bezerros - PE.

3. Responsáveis: Construtora Ancar Ltda. (CNPJ 00.758.756/0001-02); Elizabete Maria Silva de Lima (CPF XXX.406.004-XX).

Ana Arraes (Presidente).

13.1. Ministros presentes: Ana Arraes (Presidente), Augusto Nardes e Raimundo Carreiro.
13.2. Ministra que alegou impedimento na Sessão: Ana Arraes (Presidente).
13.3. Ministro-Substituto convocado: Marcos Bemquerer Costa.
13.4. Ministro-Substituto presente: André Luís de Carvalho (Relator).

ACORDAO-COMPLETO-2492252

Acórdão de Relação 9925/2021 - Segunda Câmara

Acórdão de Relação

ANDRÉ DE CARVALHO

Tratam os autos de tomada de contas especial instaurada pela Caixa Econômica Federal - Caixa em desfavor de Elizabete Maria Silva de Lima, como então prefeita de Bezerros - PE (gestão: 2009-2012) , diante da não consecução do objetivo pactuado pelo Contrato de Repasse 213.733-56/2006 firmado com a Caixa, como mandatária da União representada pelo então Ministério das Cidades, para a construção de ponte sobre o rio Ipojuca, tendo a vigência do ajuste sido fixada para o período de 28/12/2006 a 30/12/2012, com a previsão do aporte de R$ 1.462.500,00 em recursos federais e de R$ 109.687,50 em recursos da contrapartida municipal, perfazendo o valor total de R$ 1.572.187,50. 
2.	Após a análise final do feito, o auditor federal da então Secex-CE lançou o seu parecer conclusivo à Peça 37, com a anuência dos dirigentes da unidade técnica (Peças 38 e 39) , nos seguintes termos:
	" (...) 2. O referido contrato de repasse tinha por objeto a construção de ponte sobre o Ipojuca, rio que corre naquele município, mediante recursos financeiros da ordem de R$ 1.462.500,00 da parte da entidade contratante, conforme se verifica no plano de trabalho (peça 2, p. 13-19) e no mencionado contrato (peça 2, p. 27-33) . A vigência do instrumento estendeu-se de 28/12/2006 a 30/12/2012.     
	 3. Os recursos federais foram efetivamente transferidos no montante de R$ 1.170.000,00 à conta corrente vinculada ao contrato de repasse mediante a ordem bancária 20080B908327, de 25/11/2008. Do valor transferido, foi de fato desbloqueado a quantia de R$ 1.087.476,66, entre dezembro de 2008 e agosto de 2011, conforme "Controle de Desbloqueio" (agência da CEF 2192, conta corrente 40.647.028-9, movimentação na peça 2, p. 71-83) . Quanto ao saldo dos recursos, que em 20/3/2015 apresentava o valor de R$ 238.002,67, foi recolhido aos cofres da União no mesmo dia, conforme consulta de arrecadação (peça 2, p. 104) .       
                    4. A instauração da TCE foi materializada pela não consecução dos objetivos pactuados, conforme consta do parecer Gidurca/CEF 1107/2015 (peça 2, p. 3-6) , de onde se extrai que não se deu a execução do objeto pactuado em sua totalidade. Extrai-se do aludido parecer que, embora o contrato de repasse se encontre com ateste de 76,13%, cujo percentual assim se apresenta desde o último relatório de vistoria, datado de 28/7/2011, a obra não apresenta funcionalidade.  
                    5. Verifica-se, nos autos, que foi dada oportunidade de defesa à agente responsabilizada, em obediência aos princípios constitucionais que asseguram o direito ao contraditório e à ampla defesa, tendo em vista as notificações expedidas (peça 2, p. 9 e 68) . Face à constatação da ausência de funcionalidade da obra, o débito imputado à ex-prefeita corresponde ao montante total desbloqueado para a execução do contrato, isto é, R$ 1.087.476,66, deduzido da devolução de R$ 238.002,67, efetuada em 20/3/2015.             
                    6. O relatório do tomador de contas, que aponta para essas conclusões, se encontra na peça 2, p. 91-94. O desenlace pela impugnação das despesas da TCE foi acolhido, na fase interna, pelo Relatório e Certificado de Auditoria da CGU (peça 2, p. 105-107) . Feito isso, quantificado definitivamente o débito pelo qual a responsável era alcançada, seguiu a TCE seu trâmite pelo órgão superior de controle interno, recebendo ao fim o devido pronunciamento ministerial (peça 2, p. 117) .   
                    7. Na fase externa, a TCE recebeu instrução inicial nesta Secex (peça 6) . Com base nas informações documentais e relatórios emitidos no bojo da fase interna da tramitação do processo, o instrutor, acatando em linhas gerais os encaminhamentos já encetados, que tiveram por supedâneo o argumento de a obra não possuir qualquer funcionalidade, propôs encaminhamento de citação à ex-prefeita, de forma que a mesma se manifestasse nos autos, acrescentando solidariamente ao polo passivo do feito a empresa contratada pela edilidade, executora da obra tida como sem funcionalidade.  
                    8. As citações foram realizadas mediante ofícios expedidos pela Secex-CE (peças 9 e 12) . Os dois responsáveis responderam individualmente a tais demandas via alegações de defesa (peças 25 e 28) , ambas alinhavadas por representantes legais constituídos (peças 20 e 27) . Essas alegações de defesa foram, no exame técnico da instrução da Secex-CE da peça 29, analisadas. 
                    9. A construtora Ancar alegou que a hipótese equivocada, abraçada nesta TCE, provém do fato de que as obras da ponte foram inicialmente contratadas pelo valor de R$ 1.569.636,70 (dos quais R$ 1.462.500,00 seriam aporte federal, por meio do contrato de repasse com a Caixa) , mas totalmente concluídas com a utilização do montante de R$ 1.169.038,61, sendo R$ 1.087.476,66 de recursos da União, numa redução de 25,52% relativamente ao custo inicialmente estimado.      
                    10. Tendo as obras atingido a funcionalidade para a qual foram concebidas a serviço da população, desde a sua conclusão/inauguração, a empresa contratada argumentou que não poderia sofrer qualquer penalidade por conta de eventuais falhas e pendências burocráticas ocorridas no âmbito do trato da prefeitura contratante com a CEF e o órgão setorial, nos procedimentos de prestação de contas e encerramento do instrumento. 
                    11. Caso tais procedimentos burocráticos não tenham sido devidamente concluídos pelos entes públicos por eles responsáveis, a Construtora Ancar solicita, ao TCU, ver-se excluída do polo passivo da TCE.    
                    12. A ex-prefeita afirmou que, com o bloqueio das liberações, o município teve que buscar alternativas para viabilizar a funcionalidade de um projeto já com 76,13% de sua execução atestada. Dado o indeferimento ao seu pedido de prorrogação da vigência do contrato e ao término do seu mandato, em 31/12/2012, a defendente teria continuado a fazer instâncias junto à administração municipal tendentes à continuidade da obra.  
                    13. O foco era tentar assegurar a consecução da funcionalidade da obra, com a renovação da licença ambiental para sua conclusão, o aporte da dotação da Emenda Parlamentar 448/2014, bem como a interveniência do Governo do Estado de Pernambuco.  
                    14. Em tais circunstâncias, a finalização do projeto da ponte teria chegado a bom termo de funcionalidade, permanecendo pendente sua pavimentação, da ponte especificamente, pois suas vias de acesso estariam devidamente pavimentadas. Tal ausência de pavimentação da ponte, contudo, não impediria a utilização e a funcionalidade da mesma.    
                    15. Não restariam pendências a serem sanadas por parte do município, no que se refere à construção da ponte sobre o Rio Ipojuca, com exceção do calçamento/pavimentação, tendo sido construída não só a referida ponte, mas também construídas e pavimentadas as vias de acesso, mediante repasse do Governo de Pernambuco em razão da Emenda Parlamentar 448/14.   
                    16. Ao seu arrazoado a ex-prefeita anexou relatório fotográfico aliado às comunicações reiteradas entre município e órgão concedente, como também aos pareceres técnicos que demonstrariam que a Ponte Rosário, sobre o Rio Ipojuca, no Município de Bezerros/PE, não só teria sido concluída como estaria em plena funcionalidade.     
                    17. O instrutor da peça 29 considerou que, dado ser considerável o valor histórico total a recolher, da ordem de R$ 1.087.476,66, passível ainda de atualização, e que tal quantificação se baseava unicamente na percepção quanto à funcionalidade, ou não, da obra, advinda dos setores técnicos da CEF, seria de bom aviso, à formação de um juízo definitivo, que a Secex-CE encaminhasse diligência à CEF, de forma que a mesma fizesse, por via de informações e documentos, uma manifestação conclusiva acerca desse quesito, assim como de possível débito residual a ser imputado aos responsáveis.    
                    18. A diligência foi efetuada por meio de ofício da Secex-CE. O prazo para seu atendimento era 6/12/2017. A 8/12/2017, a CEF encaminhou o Ofício 657/2017/Gegop, no qual se faz pedido de prorrogação do prazo para atendimento ao expediente da Secex-CE.     
                    19. No ofício Gegop, a CEF, além de solicitar prorrogação de prazo, esclareceu que a última vistoria realizada nas obras objeto do contrato de repasse em questão, ocorrera em 14/11/2016, gerando o Parecer PAT 365/2016-Gigov/CA (copia anexa) , que concluiu pela impossibilidade de se atestar a funcionalidade da obra. 
                    20. Informou-se ainda que foi encaminhado ao tomador, em 07/12/2016, comunicação eletrônica informando o resultado dessa última vistoria, orientando sobre providências necessárias à solicitação de nova vistoria, inclusive acerca da necessidade de apresentação de um parecer técnico emitido pelo engenheiro responsável pelo projeto estrutural da ponte. 
                    21. Ressaltou-se que nenhuma requisição, fato novo ou documentação comprobatória foi apresentada à CEF até aquele momento, 8/12/2017, que ensejasse nova avaliação ou vistoria da parte da Caixa. Porém, diante da solicitação do TCU, seria feita uma nova vistoria com o objetivo de verificar a situação atual do objeto do contrato de repasse.     
                    22. Seria, entretanto, segundo o ofício da CEF, necessária a prorrogação, até o dia 22/1/2018, do prazo para resposta da diligência. A prorrogação foi concedida, se está no dia 11/4/2018 e nenhum novo elemento foi aduzido aos autos. Necessário se faz um novo exame técnico.    
	EXAME TÉCNICO
                    23. A pedra angular para a formação de juízo relativamente à TCE em análise é a questão da funcionalidade, ou não, da ponte sobre o Ipojuca. 
                    24. Após o processo de avaliação da execução do contrato de repasse efetuado pelos setores técnicos da CEF, a motivação para a instauração da TCE foi materializada pelo total não atingimento dos objetivos pactuados no instrumento celebrado, uma vez que a ponte sobre o rio Ipojuca não apresentava funcionalidade, não havendo proveito da mesma para o público alvo.  
                    25. Tanto o relatório do tomador de contas quanto o relatório de auditoria da CGU, amparados em pareceres técnicos da CEF, concluíram pela existência de danos ao erário consubstanciados em débito no valor histórico total desbloqueado, na ordem de R$ 1.087.476,66. O dano foi imputado à ex-prefeita responsável pela gestão e manuseio dos recursos, entre dezembro de 2008 e agosto de 2011. Ela terminou seu mandato no final de 2012. 
                    26. A vigência do instrumento estendeu-se até o final de seu mandato. As liberações a partir daí foram bloqueadas, não havendo mais desbloqueios. Foi executado um percentual de 76,13% da obra, que estava orçada em R$ 1.569.636,70 (R$ 1.462.500,00 recursos federais) . O total gasto na obra da ponte importou em R$ 1.169.038,61 (R$ 1.087.476,66 aporte da União) . 
                    27. Houve o aporte de valor ignorado do Governo de Pernambuco em razão da Emenda Parlamentar 448/14. A ponte foi inaugurada, sem pavimentação, encontrando-se em funcionamento.    
                    28. Do exposto, não há como se afirmar que a ponte não tem funcionalidade, bem como não é viável se quantificar, com critério seguro, um débito a ser imputado aos responsáveis. Se do orçado no plano de trabalho pactuado ficou pendente a pavimentação da ponte, não é possível afirmar-se que tal recurso foi disponibilizado. 
                    29. O fato é que a obra foi concluída através de solução de continuidade e de forma precária, mas não é cediço afirmar-se que a ponte não tenha funcionalidade. Ao fim, o percentual da execução física resultou compatível com o da financeira. 
                    30. Nessa linha de raciocínio, a responsabilidade solidária da construtora contratada para o serviço já deve ser afastada, porque, se irregularidades residuais ocorreram, estas envolveriam tão somente os agentes públicos que pactuaram o plano de trabalho desfigurado. 
                    31. Irregularidades houve, porque os desbloqueios não foram sustados por motivos aleatórios ou causas naturais. Foram falhas na execução do pactuado no contrato de repasse, da parte da administração municipal, que motivaram a CEF a paralisar a liberação dos recursos e a não prorrogar o prazo de vigência do instrumento firmado. Tais falhas levaram o equipamento urbano a resultar em uma construção precária, implementada via soluções de continuidade, cabendo ao agente público responsável, no caso à ex-prefeita, a aplicação da multa prevista no art. 58 da Lei 8443/92.        
                    32. Quanto à CEF, a diligência da Secex-CE não foi atendida, mas para a aplicabilidade de penalização caberia, antes, a reiteração do expediente, que se tornou despicienda ao deslinde desta TCE.              
	PROPOSTA DE ENCAMINHAMENTO            	
                   33. Diante do exposto, levando os autos às devidas considerações, se propõe o que segue. 
	I - Acolher as alegações de defesa apresentadas pela empresa Construtora Ancar Ltda. (CNPJ 00758.756/0001-02) . 
	II - Rejeitar as alegações de defesa apresentadas pela Sra. Elizabete Maria Silva de Lima (CPF XXX.406.004-XX) , ex-prefeita municipal de Bezerros/PE na gestão 2009-2012. 
	III - Que sejam julgadas irregulares as contas, com fundamento nos arts. 1º, inciso I, 16, inciso III, alínea "b" da Lei 8.443/1992 c/com os arts. 19, parágrafo único, e 23, inciso III, da mesma Lei, da Sra. Elizabete Maria Silva de Lima (CPF XXX.406.004-XX) , ex-prefeita municipal de Bezerros/PE na gestão 2009-2012. 
	IV - Aplicar multa, à Sra. Elizabete Maria Silva de Lima (CPF XXX.406.004-XX) , ex-prefeita municipal de Bezerros/PE na gestão 2009-2012, prevista no art. 58 da Lei 8.443/1992, com a fixação do prazo de 15 (quinze) dias, a contar da notificação, para comprovar, perante o Tribunal (art. 214, inciso III, alínea "a", do RI/ TCU) , o recolhimento da dívida aos cofres do tesouro nacional, atualizada monetariamente desde a data do acórdão que vier a ser proferido até a dos efetivos recolhimentos, se forem pagas após o vencimento, na forma da legislação em vigor. 
	V - Autorizar a cobrança judicial da dívida, desde logo, nos termos do art. 28, inciso II, da Lei 8.443/1992, caso não atendida a notificação. 
	VI - Autorizar o parcelamento da dívida, caso seja solicitado e se o processo não tiver sido remetido para cobrança judicial, em até 36 parcelas mensais e consecutivas, nos termos do art. 26 da Lei 8.443/1992 c/c o art. 217 do RI/TCU, fixando-se o vencimento da primeira parcela em quinze dias, a contar do recebimento da notificação, e os das demais a cada trinta dias, devendo incidir sobre cada valor mensal os correspondentes acréscimos legais, na forma prevista na legislação em vigor, bem como esclarecer à responsável que, em caso de parcelamento da dívida, a falta de pagamento de qualquer parcela importará no vencimento antecipado do saldo devedor (art. 217, § 2º, do RI/TCU) ." 
3.	Enfim, por intermédio do Exmo. Sr. Subprocurador-Geral Paulo Soares Bugarin, o MPTCU manifestou a sua concordância em relação à referida proposta da unidade técnica, consignando o seu parecer à Peça 21 nos seguintes termos:
"Em exame tomada de contas especial (TCE) instaurada contra a Sra. Elizabete Maria Silva de Lima, ex-prefeita de Bezerros/PE, em decorrência da não consecução dos objetivos pactuados no âmbito do Contrato de Repasse 213.733-56/2006, firmado entre o Município de Bezerros/PE e a Caixa Econômica Federal (CEF) , representando o Ministério das Cidades.    
2. O acordo visou à construção de ponte sobre o rio Ipojuca e, embora tenha previsto inicialmente o repasse de R$ 1.462.500,00, somente foram efetivamente liberados R$ 1.087.476,66, tendo em conta que vistoria da CEF, realizada em 19/5/2015, averiguou que:
' (...) as obras dependem de readequação de projeto para sua finalização, não foram executados os serviços referentes à pavimentação em concreto betuminoso, lajes de aproximação e pavimentação e drenagem dos encontros da ponte, além da não apresentação da licença ambiental renovada, não permitindo benefícios à população alvo.'
                    4. Diante da notícia acima, o Ministro Relator (peça 8) determinou a citação da ex-prefeita e da empresa contratada, a Construtora Ancar Ltda., o que foi prontamente cumprido pela Secex/CE (peças 15 e 19) . As alegações de defesa vieram às peças 25 e 28, tendo sido esquadrinhadas na instrução acostada à peça 29. 
                   5. No bojo daquela manifestação, a unidade técnica inferiu a plausibilidade das alegações da ex-gestora, no sentido de que a ponte teria sido concluída (exceto pavimento) , uma vez que a assertiva surgiu corroborada por elementos de prova documentais (fotografias, parecer técnico etc., conforme descrito à peça 37, p. 2) .
                   6. A conclusão da Secex/CE (peça 37, p. 3/4) merece transcrição:
' (...) A ponte foi inaugurada, sem pavimentação, encontrando-se em funcionamento.    
Do exposto, não há como se afirmar que a ponte não tem funcionalidade, bem como não é viável se quantificar, com critério seguro, um débito a ser imputado aos responsáveis. Se do orçado no plano de trabalho pactuado ficou pendente a pavimentação da ponte, não é possível afirmar-se que tal recurso foi disponibilizado. 
O fato é que a obra foi concluída através de solução de continuidade e de forma precária, mas não é cediço afirmar-se que a ponte não tenha funcionalidade. Ao fim, o percentual da execução física resultou compatível com o da financeira.' (ênfase acrescida) 
                   7. Em consequência, a secretaria propugnou: 1) o acolhimento das razões da empresa; 2) a rejeição das alegações da ex-prefeita; e 3) o julgamento pela irregularidade das contas da ex-gestora, com sua condenação ao pagamento de multa baseada no art. 58 da Lei 8.443/1992, motivada por:
' (...) falhas na execução do pactuado no contrato de repasse, da parte da administração municipal, que motivaram a CEF a paralisar a liberação dos recursos e a não prorrogar o prazo de vigência do instrumento firmado ' (...) [que] levaram o equipamento urbano a resultar em uma construção precária, implementada via soluções de continuidade.'
		8. Diante dos elementos trazidos pela Sra. Elizabete Maria Silva de Lima e das ponderações externadas pela Secex/CE, o Ministério Público acompanha, em essência, a proposta formulada pela unidade técnica (peças 37/39) . Sendo certo que a falta de pavimentação reduz a utilidade da obra-de-arte especial erigida, também se observa que: 1) a referida carência não oblitera a serventia da ponte para os munícipes, impedindo a imputação de débito integral; e 2) o valor referente à pavimentação não foi liberado pela CEF ao município, não tendo ingressado na esfera de disponibilidade da responsável. 
                   9. Não obstante aderirmos à proposta da Secex/CE, a ela aduzimos os seguintes reparos pontuais: 1) que as alegações de defesa da Sra. Elizabete Maria Silva de Lima sejam parcialmente rejeitadas; 2) que as contas da empresa sejam julgadas regulares; e 3) que seja especificado que a multa aplicada à ex-prefeita se fundamenta no art. 58, inciso II, da Lei 8.443/1992."
	
É o Relatório.

8.1. Luís Alberto Gallindo Martins (20189/OAB-PE), entre outros, representando a Sra. Elizabete Maria Silva de Lima.  
8.2. Jorge Baltar Buarque de Gusmão (27830/OAB-CE), representando a Construtora Ancar Ltda.

Procurador Rodrigo Medeiros de Lima.

TOMADA DE CONTAS ESPECIAL. CONTRATO DE REPASSE. CAIXA ECONÔMICA FEDERAL (CAIXA). CONSTRUÇÃO DE PONTE SOBRE O RIO IPOJUCA. PARCIAL EXECUÇÃO DO OBJETO PACTUADO. AUSÊNCIA DE PAVIMENTAÇÃO E DE OUTROS ITENS DO PROJETO. CITAÇÃO DA ENTÃO PREFEITA E DA EMPRESA CONTRATADA. AUSÊNCIA DE ELEMENTOS SUFICIENTES PARA A ANÁLISE DO MÉRITO NO PRESENTE MOMENTO. NECESSIDADE DE SANEAMENTO DOS AUTOS. DETERMINAÇÃO À CAIXA.

TOMADA DE CONTAS ESPECIAL (TCE)

Secretaria do TCU no Estado do Ceará (Sec-CE).

Tratam os autos de tomada de contas especial instaurada pela Caixa Econômica Federal - Caixa em desfavor de Elizabete Maria Silva de Lima, como então prefeita de Bezerros - PE (gestão: 2009-2012) , diante da não consecução do objetivo pactuado pelo Contrato de Repasse 213.733-56/2006 firmado com a Caixa, como mandatária da União representada pelo então Ministério das Cidades, para a construção de ponte sobre o rio Ipojuca, tendo a vigência do ajuste sido fixada para o período de 28/12/2006 a 30/12/2012, com a previsão do aporte de R$ 1.462.500,00 em recursos federais e de R$ 109.687,50 em recursos da contrapartida municipal, perfazendo o valor total de R$ 1.572.187,50. 
Para o implemento da ação pactuada pelo aludido contrato de repasse, teria sido efetivamente desbloqueado o montante de R$ 1.087.476,66, tendo a Caixa sugerido, todavia, a imputação do débito pelo valor total desbloqueado, ao assinalar que, ante as pendências não regularizadas, a obra parcialmente executada sob o patamar de 76,13% não apresentaria a necessária funcionalidade em prol da comunidade local.
De todo modo, após a análise do feito, aí incluídas as alegações de defesa apresentadas tanto pela então prefeita, quanto pela empresa contratada, a unidade técnica pugnou pelo acolhimento das alegações de defesa da referida empresa e pela parcial rejeição da defesa apresentada pela Sra. Elizabete Maria Silva de Lima, com a proposta de exclusão do débito, ante as suposições de a ponte ter sido inaugurada e de estar em utilização pela comunidade local, a despeito, por exemplo, de não ter sido executada a correspondente pavimentação.
Inobstante essa manifestação, a unidade técnica propôs a irregularidade das contas da então prefeita, ante as falhas verificadas no novo plano de trabalho (posteriormente apresentado) , já que não esclarecidas tempestivamente, com a aplicação da subsequente multa legal.
Por sua vez, a despeito de concordar com o parecer da unidade técnica, o MPTCU propôs alguns reparos pontuais no sentido de o TCU rejeitar parcialmente as alegações de defesa da Sra. Elizabete Maria Silva de Lima, para lhe aplicar a multa prevista no art. 58, II, da Lei nº 8.443, de 1992, sem prejuízo de julgar regulares as contas da empresa contratada.
Peço licença para discordar da unidade técnica e do MPTCU, no presente momento, pois o processo ainda requer o necessário saneamento do feito, diante da necessidade de obter informações sobre a regular execução da ponte no rio Ipojuca, com a sua efetiva funcionalidade em prol da população local.
Eis que, diante do ateste de apenas 76,13% do projeto e a partir da última vistoria realizada nas obras em 14/11/2016, a Caixa emitiu o Parecer PAT 365/2016-Gigov/CA e registrou a sua "impossibilidade de se atestar a funcionalidade da obra", tornando precipitada a eventual decisão de mérito do TCU, no presente momento, e, assim, deve ser promovido o saneamento do processo com o intuito de obter mais informações sobre a regular execução da ponte no rio Ipojuca e sobre a sua efetiva funcionalidade em prol da comunidade local.
Para piorar, subsiste a pendência da Caixa para o atendimento da solicitação de manifestação conclusiva sobre a situação real do empreendimento em relação à execução da obra, com a sua funcionalidade, além da sua manifestação sobre o eventual débito residual imputável aos responsáveis.
Entendo, portanto que, no presente momento, o TCU deve determinar que a Caixa se manifeste conclusivamente sobre esses elementos de convicção, com o envio de alerta sobre a possibilidade de aplicação da multa prevista no art. 58, IV, da Lei nº 8.443, de 1992.
	
Ante o exposto, pugno pela prolação do Acórdão ora submetido a este Colegiado.
TCU, Sala das Sessões, em 26 de fevereiro de 2019.
Ministro-Substituto ANDRÉ LUÍS DE CARVALHO 
Relator